【裁判字號】    99,易,267
【裁判日期】    990713
【裁判案由】    詐欺
【裁判全文】
臺灣彰化地方法院刑事判決            99年度易字第267號
公  訴  人  臺灣彰化地方法院檢察署檢察官
被      告  己○○
選任辯護人  林文成律師
被      告  丙○○
上列被告等因詐欺案件，經檢察官提起公訴（98年度偵字第9492
號、第10076號、99年度偵字第2446號），本院判決如下：
    主    文
己○○幫助犯詐欺取財罪，處有期徒刑伍月，如易科罰金，以新
臺幣壹仟元折算壹日；又幫助犯詐欺取財罪，處有期徒刑肆月，
如易科罰金，以新臺幣壹仟元折算壹日。應執行有期徒刑柒月，
如易科罰金，以新臺幣壹仟元折算壹日。
丙○○幫助犯詐欺取財罪，處有期徒刑肆月，如易科罰金，以新
臺幣壹仟元折算壹日；又幫助犯詐欺取財罪，處有期徒刑參月，
如易科罰金，以新臺幣壹仟元折算壹日。應執行有期徒刑伍月，
如易科罰金，以新臺幣壹仟元折算壹日。
    犯罪事實
一、己○○、丙○○原係男女朋友，均能預見一般取得他人行動
    電話門號使用之行徑，常與財產犯罪所需有密切之關聯，可
    能係為掩飾不法犯行，避免有偵查犯罪權限之執法人員循線
    查緝，以確保犯罪所得之不法利益，並掩人耳目，竟均在不
    違背其本意之情形下，基於幫助他人詐欺取財之犯意，先於
    民國97年9 月12日，由丙○○與己○○一同前往位於彰化縣
    彰化市之通訊行，以丙○○名義申辦威寶電信股份有限公司
    （下稱威寶電信公司）門號0000000000號行動電話SIM 卡後
    ，隨即於同日由己○○在臺中市某處將前開行動電話SIM 卡
    ，以新臺幣（下同）700 元之代價販賣予真實姓名年籍不詳
    之成年人，容認他人作為詐欺取財之工具。而該真實姓名年
    籍不詳之成年人及所屬該詐騙集團成員前已基於意圖為自己
    不法所有之詐欺取財之犯意聯絡，由該詐騙集團自稱為「陳
    志文」之真實姓名年籍不詳之成年男子於97年5 月初某日使
    用電腦設備連線網際網路，在「苗栗人聊天室」上認識丁○○，並於同年9 月初某日向丁○○佯稱：可幫忙丁○○以不
    需清償之方式向銀行貸款100 萬元云云，致丁○○陷於錯誤
    ，而依該詐欺集團成員指示，分別於97年9 月8 日、同年月
    15 日 向中國信託商業銀行（下稱中國信託銀行）、渣打國
    際商業銀行（下稱渣打銀行）申請貸款80萬元及50萬元，而
    中國信託銀行於97年9 月12日核款54萬3170元匯入丁○○所
    有之臺灣企銀苗栗分行帳號00000000000 號之帳戶、渣打銀
    行則於97年9 月15日核款50萬元匯入丁○○所有之渣打銀行
    苗栗分行帳號000000000000號帳戶。嗣該詐欺集團於上開時
    、地取得己○○交付之前開行動電話SIM 卡後，隨即於97年
    9 月15日起以該行動電話門號作為與丁○○之聯絡電話，丁○○並依該集團成員之指示，於97年9 月16日自上開中國信
    託銀行、渣打銀行匯入之款項中提領100 萬元，並於臺中火
    車站前交付予自稱「陳志文」之真實姓名年籍不詳成年男子
    。嗣該自稱「陳志文」之成年男子復於98年3 月9 日，以前
    開行動電話門號撥打電話向丁○○佯稱：需購買手機疏通銀
    行人員云云，致丁○○陷於錯誤，於同年月10日分別前往位
    於苗栗縣苗栗市之某通信行購買8 支行動電話（起訴書誤載
    為9 支，該8 支行動電話價值共計10萬5800元）、位於臺中
    市之某通信行購買1 支行動電話（價值2 萬6677元）後，將
    上開手機全數交付予自稱「陳志文」之成年男子。嗣因丁○○遭銀行催繳上開貸款，始發覺受騙，經報警處理而循線查
    知上情。
二、己○○、丙○○均能預見交付金融機構帳戶之存摺及金融卡
    予姓名、年籍不詳之他人使用，將可能被該人或其所屬之犯
    罪集團用於掩飾身份，以避免遭警方查緝，進而便利渠等實
    施詐欺等財產犯罪，竟仍在不違背其本意之情形下，另基於
    幫助他人實施詐欺行為之犯意，由丙○○於97年9 月24或25
    日，將其所申辦之合作金庫商業銀行員林分行（下稱合庫員
    林分行）帳號0000000000000 號帳戶、聯邦商業銀行員林分
    行（下稱聯邦銀行）帳號000000000000號之存摺、金融卡及
    密碼交給己○○，復由己○○於同日以每個帳戶3000元之代
    價交付予真實姓名年籍不詳之成年男子，而容任他人使用上
    開帳戶遂行犯罪。嗣真實姓名年籍不詳之成年男子及所屬該
    詐騙集團成員旋基於意圖為自己不法所有之詐欺取財之犯意
    聯絡，而有如下犯行：
（一）於97年9 月26日18時許，撥打電話予戊○○，向其詐稱為
      網路購物之服務人員，佯稱戊○○因網路購物之付款方式
      遭系統錯誤設定為分期付款，需按指示操作自動櫃員機取
      消云云，致使戊○○因而陷於錯誤，遂於同日19時36分許
      ，依其指示操作自動櫃員機，而匯款1 萬9989元至丙○○
      之上開合庫員林分行帳戶內。嗣經戊○○查覺有異報警處
      理，而循線查知上情。
（二）於97年9 月26日21時47分許，撥打電話予乙○○，向其詐
      稱為網路購物之服務人員，佯稱乙○○因網路購物之付款
      方式遭系統錯誤設定為分期付款，需按指示操作自動櫃員
      機取消云云，致使乙○○因而陷於錯誤，遂於同日22時46
      分許，依其指示操作自動櫃員機，而匯款2 萬9999元至丙○○之上開合庫員林分行帳戶內。嗣經乙○○查覺有異報
      警處理，而循線查知上情。
（三）於97年9 月27日14時許，撥打電話予甲○○，向其詐稱為
      網路購物之服務人員，佯稱甲○○因網路購物之付款方式
      遭系統錯誤設定為分期付款，需按指示操作自動櫃員機取
      消云云，致使甲○○因而陷於錯誤，遂於同日16時32分許
      、同日16時34分許、同日16時35分許，依其指示操作自動
      櫃員機，而分別匯款9 萬8000元、1000元、1000元至丙○○之上開聯邦銀行員林分行帳戶內。嗣經甲○○查覺有異
      報警處理，而循線查知上情。
二、案經臺東縣警察局大武分局報告暨丁○○訴由苗栗縣警察局
    苗栗分局函轉臺中市警察局第一分局報告臺灣臺中地方法院
    檢察署檢察官呈請臺灣高等法院臺中分院檢察署檢察長令轉
    臺灣彰化地方法院檢察署檢察官偵查起訴。
    理  由
一、按被告以外之人於審判外之言詞或書面陳述，除法律有規定
    者外，不得作為證據。被告以外之人於審判外之陳述，雖不
    符前4 條之規定，而經當事人於審判程序同意作為證據，法
    院審酌該言詞陳述或書面陳述作成時之情況，認為適當者，
    亦得為證據。當事人、代理人或辯護人於法院調查證據時，
    知有第159 條第1 項不得為證據之情形，而未於言詞辯論終
    結前聲明異議者，視為有前項之同意。刑事訴訟法第159 條
    第1項 、第159 條之5 分別定有明文。查，本件下列引為證
    據之人證、書證（即供述證據及非供述證據），被告、辯護
    人、檢察官並未於言詞辯論終結前，對該等證據之證據能力
    聲明異議，且均經本院於審理時當庭直接提示而為合法之調
    查，並審酌證人之陳述並無證據顯示有非法取證之情形，非
    供述證據亦無證據顯示有取得程序不合法之狀況，本院認以
    之為證據均應屬適當，依上揭法條之規定，該等證據自均有
    證據能力，合先敘明。
二、訊據被告己○○對上開犯罪事實均坦承不諱；被告丙○○固
    坦承將上開行動電話門號SIM 卡、存摺、金融卡及密碼交付
    予被告己○○，惟矢口否認有何幫助詐欺犯行，辯稱：伊與
    被告己○○自97年7 月開始交往後，被告己○○就開始向伊
    借錢花用，並陸續要求伊辦理10幾支行動電話門號，伊雖然
    覺得奇怪，但被告己○○一再以不還錢為由禁止伊詢問，所
    以伊還是辦門號給被告己○○，後來也是被告己○○表示要
    還錢，需要存摺、金融卡及密碼以方便被告己○○將積欠之
    款項匯入，所以伊才將存摺、金融卡及密碼交給被告己○○
    云云。惟查：
（一）自稱「陳志文」之成年男子及其所屬之詐騙集團成員於前
      開時、地，使用上開行動電話門號0000000000號詐騙被害
      人丁○○，致使被害人丁○○陷於錯誤，於向中國信託銀
      行、渣打銀行辦理貸款後，先後交付現金100 萬元及9 支
      行動電話予該自稱「陳志文」之成年人等情，業據證人即
      被害人丁○○於警詢及偵訊中證述明確（臺中市警察局第
      一分局警卷第1 頁至第2 頁、98年度偵字第10076 號卷第
      51 頁 至第53頁），並有中國信託銀行通信貸款申請書暨
      約定書（同上偵卷第19頁至第21頁）、渣打銀行99年1 月
      19日渣打商銀CB -OPS 字第09900400號函檢附之信用貸款
      申請書及放款客戶往來明細（同上偵卷第40頁至第42頁）
      、證人丁○○之臺灣企銀苗栗分行、渣打銀行苗栗分行帳
      戶存摺影本（同上偵卷第56頁至第61頁、第67頁至第68頁
      ）、證人丁○○提出之統一發票2 張（同上偵卷第54頁）
      附卷可考；又上開0000000000號行動電話SIM 卡由被告丙○○、己○○共同前往通信行以被告丙○○名義申辦後，
      被告丙○○即將該門號SIM 卡交由被告己○○使用等情，
      業經被告2 人於本院審理時供承不諱，並有威寶電信股份
      有限公司98年11月30日函暨檢附之門號基本資料（同上偵
      卷第4 頁至第5 頁）附卷可稽，足認被告丙○○所申辦之
      0000000000號門號確遭詐騙集團成員作為向被害人丁○○
      施用詐術使之陷於錯誤所用工具之一。
（二）被害人戊○○、乙○○、甲○○分別於前述時、地，受不
      詳詐欺集團之成年成員詐騙，致均陷於錯誤，而各匯款前
      揭金額至被告丙○○之上開合庫員林分行、聯邦銀行員林
      分行帳戶等情，業據證人即告訴人戊○○、乙○○、甲○○分別於警詢中指述綦詳（臺東縣警察局大武分局警卷第
      24頁至第28頁、98年度偵字第9492號卷第16頁），並有被
      告丙○○上開合庫員林分行、聯邦銀行員林分行帳戶之開
      戶資料及交易明細資料1 份（同上警卷第31頁至第35頁）
      、證人即告訴人戊○○提出之自動櫃員機交易明細表1 紙
      （同上警卷第46頁）、證人即告訴人甲○○提出之自動櫃
      員機交易明細表3 紙（同上警卷第48頁）在卷可稽，足見
      被告丙○○所申設之上開合庫員林分行、聯邦銀行員林分
      行帳戶確均遭詐欺集團成員作為實施詐欺取財犯罪之用。
（三）被告己○○於本院審理時雖供稱：伊係以7 、800 元之代
      價將上開行動電話SIM 卡出賣予年籍不詳之成年人等語（
      本院卷第35頁反面），然依罪疑惟輕原則，應為被告有利
      之認定，是本件被告己○○出賣上開行動電話SIM 卡之代
      價應認定為700 元。
（四）被告丙○○雖以前開情詞置辯，惟查：
   1、按刑法上之故意，分為直接故意（確定故意）與間接故意
      （不確定故意），「行為人對於構成犯罪之事實，明知並
      有意使其發生者」為直接故意。「行為人對於構成犯罪之
      事實，預見其發生而其發生並不違背其本意者」為間接故
      意；而間接故意與有認識的過失之區別，在於二者對構成
      犯罪之事實雖均預見其能發生，但前者對其發生並不違背
      其本意後者則確信其不發生。且幫助犯之成立，以行為人
      主觀上認識被幫助者正欲從事犯罪或係正在從事犯罪，且
      該犯罪有既遂之可能，而其行為足以幫助他人實現構成要
      件者，即具有幫助故意，並不以行為人確知被幫助者係犯
      何罪名為必要。
   2、按我國行動電話通信業者對於申辦行動電話門號使用並無
      特殊資格及使用目的之限制，故凡有正當目的使用行動電
      話門號之必要者，均可自行前往業者門市或特約經銷處辦
      請使用，殊無借用他人名義所申辦行動電話門號使用之理
      ，倘不自行申辦行動電話門號，反無故向他人借用行動電
      話門號之SIM 卡使用，依常理得認為其借用他人行動電話
      門號SIM 卡使用之行徑，極可能與財產性之犯罪密切相關
      ，並藉此規避有犯罪偵查權限之機關循線追查之可能，此
      應為被告丙○○所得認知。況現今媒體報導中，或以中獎
      、退稅、家人遭擄、信用卡款對帳或提款卡密碼外洩，疑
      似遭人盜領存款等事由，利用他人名義所申辦之行動電話
      門號作為聯繫工具，詐騙被害人至金融機構櫃檯電匯，抑
      或持提款卡至自動櫃員機依其指示操作，使被害人在不知
      情之狀況下依指示操作匯出款項後，隨即將之提領一空之
      詐騙手法，層出不窮，以被告己○○、丙○○係智慮成熟
      並具相當社會經驗之人而言，對此一犯罪型態，自難諉為
      不知。被告丙○○雖以前開情詞置辯，然被告丙○○於警
      詢中供稱：被告己○○在97年8 月某日，曾帶伊到臺中市
      ○村路之某網咖，當時被告己○○自己拿了1 、2 盒門號
      進入該網咖，但大約1 小時後出來時被告己○○所攜帶之
      門號就都沒了，當時伊曾問被告己○○是否前往該網咖販
      賣門號，但被告己○○表示係將門號交給朋友使用，而且
      被告己○○在該網咖共有3 次攜帶門號交給朋友之情形等
      語（大武分局警卷第11頁），顯然被告丙○○於97年8 月
      份時已明知其所交付予被告己○○之行動電話門號並非由
      被告己○○親自使用，且能預見被告己○○可能將門號交
      付他人用以遂行不法犯行，詎被告丙○○仍予縱容，復於
      97年9 月12日再度提供上開0000000000 號之行動電話SIM
      卡予被告己○○，則被告丙○○有幫助詐欺取財之不確定
      故意至明，被告丙○○上開所辯，要係事後卸責之詞，不
      足採信。
   3、又被告丙○○雖辯稱係因被告己○○欲返還積欠之款項，
      始將上開合庫員林分行、聯邦銀行員林分行帳戶之存摺、
      提款卡及密碼交付予被告己○○云云。惟按金融帳戶為個
      人之理財工具，而金融存款帳戶攸關存戶個人財產權益之
      保障，專屬性甚高，衡諸常理，若非與本人有密切關係，
      不可能提供個人帳戶供他人使用，又參以坊間電視媒體，
      對於以簡訊通知中獎或其他類似之不法犯罪集團，經常利
      用大量收購之他人存款帳戶，以隱匿其等詐欺取財犯罪之
      不法行徑，規避執法人員之查緝，並掩飾、確保因自己犯
      罪所得之財物，類此在社會上層出不窮之案件，亦多所報
      導並再三披露，且廣為民眾口耳相傳，則依一般人之社會
      生活經驗，苟見他人不自己申請開立帳戶而蒐集不特定人
      之帳戶使用，衡情應可預見收集之帳戶乃係被利用為與財
      產有關之犯罪工具，而若僅單純借用帳戶供友人匯款，亦
      無須將金融卡甚至密碼均一併交付之理，被告丙○○為有
      相當之社會歷練之成年人，對此當無不知之理；況被告丙○○於本院審理時自承：當時伊覺得被告己○○的邏輯很
      奇怪，有所懷疑，但為了要拿回該款項而與被告己○○分
      手，所以還是把存摺、金融卡及密碼都給被告己○○等語
      （本院卷第36頁），顯然被告丙○○於交付上開帳戶存摺
      、金融卡及密碼予被告己○○時，已預見被告己○○可能
      將該存摺、金融卡及密碼用以不法犯行，猶執意提供上開
      金融帳戶存摺、提款卡、密碼予被告己○○，應認被告丙○○確有幫助詐欺取財之不確定故意甚明。
（四）綜上，本件事證明確，被告2 人前開幫助詐欺取財之犯行
      均堪以認定，應依法論科。
三、按刑法上之幫助犯，係對於犯罪與正犯有共同之認識，而以
    幫助之意思，對於正犯資以助力，未參與實施犯罪構成要件
    之行為者而言（最高法院88年度臺上字第1270號判決意旨參
    照）。被告2 人係基於幫助該詐騙集團成員犯詐欺罪而提供
    該行動電話門號SIM 卡及系爭金融機構存摺、金融卡及密碼
    ，且無任何積極證據證明其有參與實施詐欺取財之犯罪構成
    要件行為，是核被告己○○、丙○○所為，均係犯刑法第30
    條第1 項、第339 條第1 項之幫助詐欺取財罪。被告2 人以
    一個提供上開帳戶之幫助行為，提供前開2 個帳戶之存摺、
    金融卡及密碼，使該詐欺集團內之某成員據以先後向被害人
    戊○○、乙○○、甲○○詐欺取財使用，核係以一個幫助詐
    欺取財行為，觸犯3 個幫助詐欺取財罪名，侵害3 個法益，
    為想像競合犯，應依刑法第55條規定，從一重處斷。被告2
    人先後交付行動電話SIM 卡及銀行帳戶之存摺、金融卡及密
    碼予詐欺集團成員，犯意個別，行為互殊，應分論併罰。又
    被告2 人係以幫助詐欺取財犯罪之意思參與犯罪，為詐欺取
    財之幫助犯，爰依刑法第30條第2 項規定，依正犯之刑減輕
    之。爰審酌被告2 人任意提供上揭行動電話門號及金融帳戶
    幫助他人詐騙財物，使詐欺者得以隱匿其真實身分，減少遭
    查獲之風險，愈使其肆無忌憚，加深犯罪之猖獗，破壞社會
    秩序甚鉅，惟念及被告2 人本身並未實際參與詐欺取財之犯
    行，責難性較小，兼衡酌本件被害人所生具體損害，及被告
    2 人犯罪之動機、目的、手段、素行、犯後態度及參與本件
    犯行之程度，分別量處如主文所示之刑。又被告2 人為本件
    犯行後，刑法第41條第8 項之規定修正為：「第1 項至第4
    項及第7 項之規定，於數罪併罰之數罪均得易科罰金或易服
    社會勞動，其應執行之刑逾6 月者，亦適用之。」，而將得
    易科罰金之適用範圍，擴大為數罪併罰之數罪均得易科罰金
    ，其執行刑逾6 月者，亦得易科罰金，並經總統於98年12月
    30 日 公布，而於99年1 月1 日起生效。惟修正前刑法第41
    條第2 項關於數罪併罰，其執行之刑未逾6 個月者，始得易
    科罰金之規定，業經司法院大法官會議於98年6 月19日作成
    釋字第662 號解釋：「中華民國94年2 月2 日修正公布之現
    行刑法第41條第2 項，關於數罪併罰，數宣告刑均得易科罰
    金，而定應執行刑之刑逾6 個月者，排除適用同條第1 項得
    易科罰金之規定部分，與憲法第23條規定有違，並與本院釋
    字第366 號解釋意旨不符，應自本解釋公布之日起失其效力
    。」準此以言，修正後刑法第41條第8 項僅係將上開釋字第
    662 號解釋內容予以明文化，修正前刑法第41條第2 項規定
    既經上開解釋宣示「失其效力」，本次修法對於被告適用刑
    罰法律之結果並無任何差異，應逕予適用現行刑法第41條第
    8 項之規定諭知易科罰金之折算標準，毋庸再為新舊法之比
    較，爰依刑法第41條第1 項前段、第8 項之規定，併諭知易
    科罰金之折算標準，並定如主文所示應執行之刑暨諭知易科
    罰金之折算標準。
四、末按按幫助犯係從犯，係從屬於正犯而成立，刑法第28條之
    共同正犯，係指2 人以上共同實行犯罪之行為者而言，幫助
    他人犯罪，並非實施正犯，在事實上雖有2 人以上共同幫助
    犯罪，要亦各負幫助罪責，而無適用該條之餘地（最高法院
    95年度臺上字第6767號判決意旨參照），本件被告2 人既均
    為幫助犯，揆諸上開判決意旨，並刑法第28條規定之適用，
    則公訴意旨認被告丙○○、己○○應論以共同正犯，尚有誤
    會，附此敘明。。
據上論斷，應依刑事訴訟法第299 條第1 項前段，刑法第30條第
1 項、第2 項、第339 條第1 項、第41條第1 項前段、第8 項，
第51條第5 款，刑法施行法第1 條之1 ，判決如主文。
本案經檢察官陳建佑到庭執行職務。
中    華    民    國    99    年    7     月    13    日
                  刑事第二庭    審判長法官  石馨文
                                法      官  羅永安
                                法      官  江彥儀
以上正本證明與原本無異。
如不服本判決應於收受判決後10日內向本院提出上訴書狀，並應
敘述具體理由；其未敘述上訴理由者，應於上訴期間屆滿後20日
內向本院補提理由書（均須按他造當事人之人數附繕本）「切勿
逕送上級法院」。
告訴人或被害人對於判決如有不服具備理由請求檢察官上訴者，
其上訴期間之計算係以檢察官收受判決正本之日期為準。
中    華    民    國    99    年    7     月    13    日
                                書  記  官  黃明慧
附錄本案論罪科刑法條：
中華民國刑法第30條
（幫助犯及其處罰）
幫助他人實行犯罪行為者，為幫助犯。雖他人不知幫助之情者，
亦同。
幫助犯之處罰，得按正犯之刑減輕之。
中華民國刑法第339條第1項
（普通詐欺罪）
意圖為自己或第三人不法之所有，以詐術使人將本人或第三人之
物交付者，處 5 年以下有期徒刑、拘役或科或併科 1 千元以下
罰金。

司法院資訊處製作；財團法人民間司法改革基金會備份。
